【裁判字號】    95,上訴,1906
【裁判日期】    951213
【裁判案由】    違反毒品危害防制條例
【裁判全文】
臺灣高等法院高雄分院刑事判決        95年度上訴字第1906號
上  訴  人
即  被  告  丙○○
                    現於臺灣高雄監獄執行中
指定辯護人  本院公設辯護人  乙○○
上列上訴人因違反毒品危害防制條例案件，不服臺灣高雄地方法
院95年度訴字第310 號中華民國95年8 月31日第一審判決（起訴
案號：臺灣高雄地方法院檢察署94年度偵字第20780 號），提起
上訴，本院判決如下：
     主  文
原判決撤銷。
丙○○連續販賣第一級毒品，累犯，處有期徒刑拾貳年，褫奪公
權捌年。扣案之0000000000號行動電話壹具（序號：0000000000
00000 號，不含SIM 卡）沒收；未扣案之販賣第一級毒品所得新
臺幣肆仟元沒收，如全部或一部不能沒收時，以其財產抵償之。
    事  實
一、丙○○曾於民國（下同）82年間，因違反麻醉藥品管理條例
    等案件，經法院分別判處有期徒刑5 月及4 年，定應執行刑
    4 年2 月，並於90年8 月3 日縮刑期滿執行完畢。詎其明知
    海洛因業經公告列為毒品危害防制條例第2 條第2 項第1 款
    之第一級毒品，不得非法製造、運輸、販賣。竟基於販賣第
    一級毒品海洛因營利之概括犯意，先後為下列販賣第一級毒
    品海洛因之行為：於94年8 月中旬某日、同年月4 日或5
    日，黃成國先後以不詳方法向丙○○表示欲購買海洛因，丙
    ○○即前往約定之交易地點高雄市楠梓區之「台糖量販店」
    附近，以每1 小包海洛因新臺幣（下同）1,000 元之價格，
    每次販賣予黃成國1 小包，共計販賣2 次，得款2,000 元。
    陳文妮於94年9 月1 日、94年9 月5 日，先後以其持有之
    0000000000號行動電話撥打丙○○所有之0000000000號行動
    電話，向丙○○表示欲購買海洛因，丙○○即分別於94年9
    月1 日下午3 、4 時許、94年9 月5 日晚上10、11時許，前
    往約定之交易地點高雄市楠梓區之「台糖量販店」附近，以
    每1 小包海洛因1,000 元之價格，每次販賣1 小包海洛因予
    陳文妮，共計販賣2 次，得款2,000 元。
二、嗣於94年9 月8 日下午4 時許，丙○○騎乘車牌號碼ZJU-73
    9 號輕機車，途經高雄市○○區○○路718 號前時，因形跡
    可疑而為警攔檢盤查，當場查獲其持有海洛因18小包（含包
    裝袋毛重約7.0 公克許）、空夾鏈袋2 個、香菸盒1 個、行
    動電話2 支（分別為0000000000及0000000000門號），遂為
    警逮捕後帶回警局偵訊。其於警局接受偵訊期間，因上開
    0000000000號行動電話接續響起，且陸續不斷有不特定人撥
    入該0000000000號行動電話，遂引起員警生疑而予以接聽之
    結果，發現上開撥入0000000000號行動電話之姓名年籍不詳
    之特定人均係詢問欲洽購海洛因；此時，員警佯稱向欲購買
    海洛因之人約定交易時間為當日晚上6 時許，雙方至高雄市
    左營區○○路旁之中山堂碰面，遂於同日晚上6 時許，於同
    上址，欲購買海洛因之買家黃成國出現，為埋伏警方將黃成
    國帶回警局調查，並由黃成國指認販毒者，始悉上情。復於
    同日晚上8 時許，陳文妮之男友丁○○撥打上開0000000000
    號行動電話欲洽購海洛因，員警接聽佯稱向欲購買海洛因之
    人約定交易時間為當日晚上8 時20分許，雙方至高雄市○○
    區○○路旁之中山堂碰面，遂於同日晚上8 時20分許，於同
    上址，欲購買海洛因之買家陳文妮出現，為埋伏警方將陳文
    妮帶回警局調查，並由陳文妮指認販毒者，始悉上情。嗣經
    丙○○同意搜索，而於翌（9） 日上午11時53分，在高雄市
    楠梓區○○路542 號2 樓丙○○租住處房內，扣得其所有之
    海洛因1 小包（含袋毛重0.4 公克）。
三、案經高雄市政府警察局左營分局報請臺灣高雄地方法院檢察
    署檢察官偵查起訴。
    理  由
壹、程序方面
一、按「被告以外之人於檢察事務官、司法警察官或司法警察調
    查中所為之陳述，與審判中不符時，其先前之陳述具有較可
    信之特別情況，且為證明犯罪事實存否所必要者，得為證據
    」，刑事訴訟法第159 條之2 定有明文。又司法警察並無命
    證人具結之權利，司法警察詢問證人，並未準用具結之相關
    規定，證人於警察機關前之虛偽陳述，亦無偽證刑責之追訴
    問題（刑法第168 條、刑事訴訟法第196 條之1 參照），是
    證人於司法警察調查中之陳述，並無具結問題，僅受上開傳
    聞法則之限制而已。因此，本件證人陳文妮、黃成國分別於
    94年9 月8 日警詢時，由證人陳文妮、黃成國證述上開查獲
    之一級毒品海洛因是被告丙○○所有，並由被告販賣予渠2
    人等語明確綦詳，互核與證人黃天明即左營分局員警於職務
    報告中及上開偵查時之證述該查獲之海洛因係丙○○主動交
    出，且於進行案情調查時，被告所攜帶之0000000000號行動
    電話，仍響鈴不絕於耳，經接聽內容後，係陳文妮、黃成國
    等人要求購買一級毒品海洛因等語情節相符，並有上開扣案
    海洛因19小包、空夾鏈袋2 個、香菸盒1 個、行動電話2 支
    在卷可資佐證，是上開證人陳文妮、黃成國之證詞距離案發
    當日即94年9 月8 日為最接近事實發生日，且記憶最鮮明、
    清晰可辨之可靠性印象，洵堪認定。惟證人陳文妮嗣於原審
    審理中翻異前詞另改稱：購買毒品是丁○○在處理的，我只
    是跟丁○○一起去而已，警察要我承認是要向被告購買毒品
    ，這樣就可以函送，不然就要移送，沒有向被告購買過毒品
    等云云；證人黃成國雖於原審審理中亦翻異前詞改稱：當時
    我是報復的心，因為當時被告拖很多人下水，我被警查獲也
    是被告拖我下水的，所以我才說毒品是被告賣我的，但那天
    為何那支手機在被告手裡我就不知道了云云。是本件證人陳
    文妮、黃成國於上開警詢時之供述與原審審理時之供述，二
    者間已有前後陳述不一致之情形存在；然查證人陳文妮、黃
    成國於上開警詢中之證述係於94年9 月8 日案發當日，上開
    二位證人當時記憶自較深刻，可立即反應所知，不致因時隔
    日久而遺忘案情，且較無來自被告同庭在場之壓力（隔離詢
    問），亦無為迴護被告而事後串謀之可能，且於製作上開警
    詢筆錄之過程中，員警並無任何強暴、脅迫、恐嚇、詐欺或
    其他不正方式訊問之情形，是證人陳文妮、黃成國於上開警
    詢時之陳述，確係出於任意性，未受其他外部情形之干擾，
    其等於上開警詢陳述，客觀上應具較可信之特別情況，且亦
    為證明被告犯罪事實存否所必要，爰揆諸上揭規定，本件證
    人陳文妮、黃成國於上開警詢陳述得為證據，自有證據能力
    。被告及辯護人認其等警詢陳述無證據能力，尚非可採。
二、次按被告以外之人於審判外之陳述，雖不符刑事訴訟法第15
    9 條之1 至第159 條之4 之規定，而經當事人於審判程序同
    意作為證據，法院審酌該言詞陳述或書面陳述作成時之情況
    ，認為適當者，亦得為證據；另當事人、代理人或辯護人於
    法院調查證據時，知有第159 條第1 項不得為證據之情形，
    而未於言詞辯論終結前聲明異議者，視為有前項之同意，刑
    事訴訟法第159 條第1 項、第159 條之5 分別定有明文。本
    件檢察官、辯護人及被告於本院準備程序時，就原審判決所
    引用各項證據（含傳聞證據、非傳聞證據及符合法定傳聞法
    則例外之證據）之證據能力，除上開證人陳文妮、黃成國之
    警詢陳述外，餘均明示同意有證據能力（見本院卷第41頁）
    ，且於本院言詞辯論終結前，檢察官、辯護人及被告對於卷
    附具有傳聞證據性質之證據，除爭執上開證人陳文妮、黃成
    國警詢陳述之證據能力外，其餘既均已知其情，均未聲明異
    議，本院認除上開證人陳文妮、黃成國警詢陳述外，其餘具
    有傳聞證據性質之證據，並無任何違法取證之不適當情形，
    以之作為證據使用係屬適當，自得採為認定被告犯罪事實之
    證據。
三、被告及原審辯護人於原審審理時均主張：上開警員未經被告
    本人同意，迨於被告之0000000000號行動電話接續響起時，
    立即擅自接聽上開撥入0000000000號行動電話來電者並予以
    交談、接聽，於法無據而不符法定之程序，是其取得之證據
    應難謂為適法，基於保障被告人權及秘密通訊之自由，其因
    此所取得之證據應無證據能力可言云云。惟查：被告因涉
    嫌持有上開海洛因18小包（含包裝袋毛重約7.0 公克許）、
    1 小包（毛重約0.4 公克）、空夾鏈袋2 個、香菸盒1 個、
    行動電話2 支（分別為0000000000及0000000000門號）為警
    扣得之證據，且其經警依法逮捕而偵訊調查犯罪嫌疑時，上
    開被告當時已為警所查扣之行動電話，既已在警方之保管蒐
    證持有中，適上開保管蒐證0000000000號行動電話響起，有
    人撥打被告行動電話，此時，警方以有上開扣案海洛因19小
    包粉末之相當理由可信被告涉犯販賣毒品嫌疑之合理關連可
    疑而由警方接聽之，俾便蒐證以利日後確定其犯罪有無及其
    犯罪類型範圍，是本件警方接聽上開響起0000000000號行動
    電話之目的，係為蒐集被告犯罪證據之範圍內之必要處分行
    為，且為杜絕毒品犯濫之公共利益之蒐證偵查技巧所為，已
    非可認有違法定程序。證人黃天明於原審審理時證稱：00
    00000000那支被告的手機一直在響，然後我們同事甲○○就
    將被告的手機拿起來接聽，對方就問說是否是「安仔」【即
    被告丙○○之綽號】，說要購買毒品等語（見原審卷第118
    頁）綦詳明確，並有上開審判筆錄在卷可徵。按刑事訴訟
    ，係以確定國家具體之刑罰權為目的，為保全證據並確保刑
    罰之執行，於訴訟程序之進行，固有許實施強制處分之必要
    ，惟強制處分之搜索、扣押，足以侵害個人之隱私權及財產
    權，若為達訴追之目的而漫無限制，許其不擇手段為之，於
    人權之保障，自有未周，故基於維持正當法律程序、司法純
    潔性及抑止違法偵查之原則，實施刑事訴訟程序之公務員不
    得任意違背法定程序實施搜索、扣押；至於違法搜索扣押所
    取得之證據，若不分情節，一概以程序違法為由，否定其證
    據能力，而無從究明事實真相之角度而言，難謂適當，且若
    僅因程序上之瑕疵，致使許多與事實相符之證據，無例外地
    被排除而不用，例如公共利益之案情重大，然違背法定程序
    之情節輕微，若遽捨棄該證據不用，被告可能逍遙法外，此
    與國民感情相悖，難為社會接受，自有害於審判之公平正義
    。因此，對於違法搜索所取得之證據，為兼顧程序正義及發
    現實體真實，應由法院於個案審理中，就個人基本人權之保
    障及社會安全之維護，依比例原則及法益權衡原則，予以客
    觀之判斷，亦即應就違背法定程序之程度、違背法定程度時
    之主觀意圖（即實施搜索扣押之公務員是否明知違法並故意
    之）、違背法定程序之狀況（即程序之違反是否有緊急或不
    得已之情形）、侵害犯罪嫌疑人或被告權益之種類及輕重、
    犯罪所生之危險或實害、禁止使用證據對於預防將來違法取
    得證之效果、偵審人員如依法定程序，有無發現該證據之必
    然性、證據取得之違法對被告訴訟上防禦不利益之程度等情
    狀予以審酌，以決定應否賦予證據能力（見最高法院92年度
    台上字第2574號判決意旨參照）。經查，本件警員甲○○接
    聽被告之行動電話縱認未經被告同意，及未依法定程序接聽
    ，然被告所涉犯是販賣第一級毒品罪，對於社會安全危害甚
    鉅，且販毒者一般皆以電話為連續販毒品之對外連絡犯罪工
    具，是本件警方查扣上開被告販毒之犯罪工具，目的在蒐集
    被告之犯罪證據，倘認為警員甲○○等人在接聽被告上開00
    00000000號行動電話前，應事先且必須徵求被告之同意後，
    始能接聽者，果若被告不同意其接聽時，則警方蒐集被告上
    開販毒證據稍縱即逝，將任使販毒者、施用毒品者均逍遙法
    外，且任何販毒案件將難以破獲，此不僅與國民感情相悖，
    亦為公共利益之難為社會所接受，且有害於訴追犯罪蒐證偵
    查技巧，亦不符合應報主義之公平正義、公共利益之維護。
    是本件警員甲○○接聽被告上開0000000000號行動電話所取
    得之證據，應認有證據能力。是被告及原審辯護人認無證據
    能力云云，亦非可採。
貳、實體方面
一、訊據上訴人即被告丙○○（下稱被告）矢口否認有何連續販
    賣第一級毒品海洛因之犯行，辯稱：上開0000000000手機是
    伊被抓前一分鐘，伊向綽號「老王」之人買毒品時，該「老
    王」就把那支手機叫伊拿著，當時已買賣毒品完畢，伊一回
    頭馬上被抓，伊沒有販賣海洛因云云。
二、經查：
  (一)證人陳文妮於警詢時證稱：「我以我行動電話門號00000000
    00，撥打綽號『安仔』之男子0000000000行動電話，大約今
    日（8 日）20時許，約定在高雄市○○區○○路旁中山堂前
    交易毒品海洛因。購買價錢為新台幣1,000 元」、「我每次
    以新台幣1,000元，購買海洛因1 小包。我分別於94年9 月2
    日、9 月4 日下午都在高雄市楠梓區台糖量販店附近購買毒
    品。我和『安仔』都是一手交錢一手交貨，都是由『安仔』
    親手將1 小包海洛因毒品交給我」、「該丙○○就是綽號『
    安仔』之男子，就是他賣海洛因毒品給我之人。」等語（見
    警卷第12至14頁），並於警局內指認被告即是上開綽號『安
    仔』之男子無誤；其於檢察官偵訊時再證稱：「警察帶一個
    人（即丙○○）出來給我認，那個人確實是賣毒品給我的人
    。」、「跟該名男子（即丙○○）購買毒品一次或兩次」、
    「好像一次是9 月2 日，另一次記不起來（經警提示警詢筆
    錄後，證稱應該是）」等語（見偵卷第95至97頁）。證人黃
    成國於警詢時亦證稱：「伊以伊的行動電話門號0000000000
    ，撥打綽號『安仔』之男子0000000000行動電話，大約今日
    （8）18 時許，約定在高雄市○○區○○路旁中山堂前交易
    海洛因毒品，購買價錢為新台幣1,000 元。」、「我每次以
    新台幣1,000 元，購買海洛因1 小包；我於94年8 月中旬至
    94年9 月4 、5 日左右，每次購買毒品時間大約上午9 時許
    ，在高雄市楠梓區台糖量販店附近全家超商前購買海洛因，
    我先將錢交給『安仔』之後，再由他親手將1 小包海洛因毒
    品交給我。」、「該丙○○就是綽號『安仔』之男子，就是
    他賣海洛因毒品給我之人。」等語（見警卷第17至19頁）。
    證人陳文妮、黃成國所施用之海洛因毒品均係與販毒者面對
    面交易，且其等購買毒品海洛因之時間僅在本案發生前3 、
    4 日，對於販毒者究為何人，當無誤認可能，其等既與被告
    均無何怨隙，如非確有向被告購買毒品，焉有蓄意誣陷必要
    ？況本件係被告為警查獲後，員警在警局處理時，被告手機
    一直響，員警予以接聽，一名男子（嗣經警查證該男子係黃
    成國）說他要1,000 元，員警猜想是要買毒品，就約對方在
    左營中山堂，員警到場時帶回該名男子，經查明身分是黃成
    國；陳文妮於員警抓到黃成國之後，以同一方式被帶回警局
    ，黃成國與陳文妮當場皆指認丙○○就是販賣毒品之「安仔
    」等情，業據證人黃天明於檢察官偵查時結證在卷（見偵卷
    第77頁）；證人黃天明於原審審理時詳細證稱：0000000000
    那支被告手機一直在響，然後我們同事甲○○就將被告的手
    機拿起來接聽，對方就問說是否是「安仔」，說要購買毒品
    ，因為電話是同事甲○○接的，所以我不知道詳細的內容，
    但知道那通電話是打來要購買毒品的，接著我們同事就要對
    方在左營中山堂等，我們會拿毒品過去，第一個在中山堂查
    獲的是黃成國，那時大約是下午6 時許，我們將黃成國帶回
    警局後，陳文妮也打上開手機進來，同事甲○○又拿起來接
    聽，又約陳文妮在中山堂見面交毒品，也是我出去將陳文妮
    帶回警局的等語（見原審卷第117 至122 頁）。而證人甲○
    ○於本院審理時到庭結證稱：「（在警局時，是不是你幫被
    告接他的行動電話？）是」、「（都是你接的？）對，因為
    行動電話都放我桌上」、「（幫被告接行動電話時，你有接
    到丁○○打電話給你？）對，是他打到我們查扣的丙○○的
    行動電話」、「（從頭講，你接到電話時，他開始是怎麼講
    的？）他直接就說要買多少錢的東西，我跟他問那你在哪裡
    ，他本來要約別的地方，我心裡想不知道是什麼地方，我就
    說那地方警察很多，就請他到中山堂這邊。因為丁○○也不
    是第一個接到的電話，前面就有好幾個，他們都約老地方，
    我們都不知道在哪裡，我就約到我們分局附近的中山堂，在
    軍校路那邊」、「（那時他女朋友陳文妮有沒有一起來？）
    有，我對他們兩個印象很深，因為我都不認識人，我的同事
    在外面，他們陸續請人回來，我跟他問特徵，不然我沒辦法
    跟同事講，丁○○用閩南話講，他說他跟他太太在一起，我
    問他穿什麼衣服，他也直接講，那是不是真的他太太我也不
    清楚」等語明確（見本院卷第81、82頁）。準此，亦可排除
    員警抓獲吸毒者，再藉由吸毒者以釣魚等方式查獲販毒者時
    ，吸毒者為謀求輕判而誣指他人販毒之危險，是證人陳文妮
    、黃成國上開證述實具有相當可信性。此外，復有海洛因19
    小包、空夾鏈袋2 個、香菸盒1 個、行動電話2 支（分別為
    00 00000000 及0000000000門號）扣案可佐，被告上開所辯
    應無可採。
  (二)證人陳文妮、黃成國於原審審理時雖均翻異前詞，改稱：未
    向被告購買毒品海洛因云云。惟證人陳文妮、黃成國之上開
    警詢、檢察官偵訊時之證詞與本案發生日之94年9 月8 日，
    二者距離時間係最接近事實發生日，且記憶最鮮明、清晰可
    辨；再其2 人上開警詢時之陳述，確係出於任意性，未受其
    他外部情形之干擾之任意性下之陳述，且客觀上具較可信之
    特別保證情況，已如上述；而證人陳文妮於原審證述之日期
    分別為95年5 月16日、95年8 月22日，距離本案94年9 月8
    日發生日，已超過8 個月以上時間，其等記憶自較模糊、不
    清晰，且事過境遷後，易受其他外部情形之干擾及自身利害
    之考量，客觀上應具較不可靠性，已難僅據證人陳文妮、黃
    成國於原審審理時之證述為有利被告之認定。至證人陳文妮
    上開於94年9 月2 日、4 日下午向被告購買海洛因之證述，
    惟證人陳文妮均係以其持有之0000000000，撥打綽號『安仔
    』之男子0000000000行動電話約定購買海洛因，已如上述，
    參以上開0000000000行動電話通聯紀錄顯示：94年9 月2 日
    、4 日均無0000000000與0000000000行動電話之通話紀錄，
    於94年9 月1 日、5 日則有多次通聯之紀錄（見偵卷第30至
    48頁）。是陳文妮向被告購買海洛因之確實時間，應係94年
    9 月1 日下午3 、4 時許及94年9 月5 日晚上10、11時許，
    其上開關於購買毒品時間之陳述應係記憶之誤（公訴人認陳
    文妮係在94年9 月7 日下午3 、4 時許向被告購買海洛因，
    僅以當日之電話通聯為據，惟陳文妮與被告當日雖有多次電
    話通聯，惟並非於當日必有交易海洛因毒品，證人陳文妮亦
    未供述當日有購買海洛因情事，惟公訴人亦認被告僅販賣2
    次海洛因予陳文妮，自以陳文妮證述較為真實之94年9 月5
    日為正確購買海洛因之日期，是公訴人上開販賣海洛因時間
    之認定顯屬誤認，應予更正）。而證人黃成國於警詢時僅證
    述當日以其持有之0000000000撥打0000000000行動電話購買
    毒品，並未證述在當日前係以該方式向被告購買毒品（見警
    卷第12頁），故卷附0000000000行動電話於94年9 月1 日至
    94年9 月7 日止之通聯紀錄並無0000000000號及0000000000
    之通話紀錄，並不足以推認證人黃成國之證述有何瑕疵而不
    足採信。是證人黃成國在94年9 月8 日之前應係以不詳方式
    與被告聯繫購買毒品海洛因甚明。又證人黃成國於警詢時固
    證稱：自94年8 月中旬某日起至94年9 月4 、5 日左右，共
    向被告購買毒品海洛因2 、3 次（見警卷第18頁），依罪疑
    唯輕之原則，應認被告係於94年8 月中旬某日、94年9 月4
    日或5 日共販賣海洛因2 次予證人黃成國。
  (三)被告於上揭時地因形跡可疑而為警攔檢盤查，當場查獲其持
    有白色粉末18小包，並於其上開租住處扣得白色粉末1 小包
    ，共19小包，經送請鑑驗後確均含海洛因成分（合計淨重共
    3.63公克，空包裝重4.56公克），有法務部調查局94年12月
    2 日調科壹字第220021586 號鑑定通知書1 份附卷可稽（見
    偵卷第62頁）。而依行政院衛生署管制藥品管理局91年5 月
    13日發文字號管檢字第105628號函所示：「依文獻 Clarks
    Isolation and Identification of Drugs 第二版記述：正
    常人之安非他命（安非他命硫酸鹽）或海洛因罪低致死劑量
    均為200 毫克‧‧‧」記載觀之，本件被告持有海洛因19小
    包（合計淨重共3.63公克），已為正常人施用海洛因致死量
    之10餘倍之多，實非供自己施用而已。又被告於本院審理時
    供稱：「老王」約於案發前1 個半月到2 個月間，交給伊00
    00000000號行動電話以供聯絡，案發當日其與「老王」約有
    半月未聯絡，「老王」當時未經電話聯絡，即與女友搭計程
    車來找伊，伊就以25,000元向「老王」購買海洛因云云（見
    本院卷第97、98頁）；惟「老王」既交付手機予被告以供聯
    絡，竟於案發當日未經聯絡，即無預期地攜帶毒品海洛因販
    賣予被告，已與常情有違；而被告當時失業中，其經濟來源
    乃靠原有積蓄過日子，已據其於警詢時供明在卷（見警卷第
    9 頁），被告於經濟條件並非寬裕，租住處又有1 小包海洛
    因可供施用下，並非有再行購買海洛因之急迫需要，竟會隨
    身攜帶25,000元而向「老王」1 次購買上開18小包海洛因，
    其反於事理甚明。再者，上開0000000000號手機既係「老王
    」持有供販賣海洛因聯絡之用，「老王」既已曾交付000000
    0000號手機予被告供聯絡用，則「老王」於販賣海洛因予被
    告後，即可離去現場，何須將其賴以販賣海洛因維生用之上
    開手機再交予被告持有之必要？又扣案0000000000門號係搭
    配序號000000000000000 手機，0000000000門號係搭配序號
    000000000000000 手機，有扣案手機2 支及扣押物品目錄表
    可憑，而上開0000000000號門號於94年9 月5 日16時8 分8
    秒至同日16時41分44秒受話多通時，係搭配00000000000000
    0 手機，並非搭配原用之000000000000000 手機，其後再換
    搭另一序號手機使用，至同年9 月7 日13時36分24秒受話時
    再搭配原序號手機使用，至為警查獲時均使用原序號手機，
    有該門號手機通聯紀錄附卷可按（見偵卷第47頁、第51至60
    頁），足見上開2 支手機應係同1 人所持有使用無訛。被告
    於為警查獲時既持有上開2 支手機，已足認被告即係上開手
    機之使用人無誤，且被告又無法供述「老王」之任何資料以
    供本院調查，是其所供該0000000000號手機係「老王」交付
    云云，顯屬卸責之詞，不足採信。
  (四)證人即查獲被告之警員許志和於原審審理時證稱：「我們剛
    路過，就看到被告在招呼路對面的人及旁邊的人，被告招呼
    的那些人看起來就有可疑，所以我們就過去盤查」、「（之
    後你們如何處理？）依我們當時情形，就懷疑被告可能在販
    毒，因為被告招呼的那些人好像都有施用毒品的現象，我們
    靠近被告後，我就盯住被告，藍源巡官就要去追那些人，但
    那些人都跑了」、「（據被告供稱，當時與被告在一起的，
    有一位老王將手機及煙盒交給他，你有無看到？）無」等語
    。證人即共同查獲本案之警員藍源於原審審理時亦證稱：「
    （你們先發現何人形跡可疑？）我先發現計程車內那對男女
    形跡可疑，等到我們機車轉過去時，我就去盤查計程車，許
    志和就去盤查被告」、「（為何要盤查那對男女？）因為發
    現該對男女形跡可疑，他們在打電話，且穿著好像與毒品有
    關，所以我才上前盤查」、「（你有無看到計程車上的男女
    有交何東西給被告？）沒有」等語（見原審卷第123 至129
    頁）。依此雖可認被告於本件案發時確曾與他人打招呼，惟
    該他人究係何人、為何打招呼均不明，而該搭乘計程車之男
    女究為何人，是否與被告認識、有無與被告接洽均不明，顯
    難據此推認該乘坐計程車之人為「老王」，亦難依此遽認被
    告當時與他人打招呼係販賣海洛因之行為，而為被告販賣海
    洛因未得手之不利認定。至被告為警查獲帶回警局後，尚有
    黃麗鳳、楊石平、楊居霖、何旺盛、高茂順經警依上開查獲
    陳文妮、黃成國模式帶回警局，黃麗鳳等5 人均不承認被告
    即係「安仔」一節，雖據證人黃天明於警詢時證述在卷，惟
    黃麗鳳等5 人確係撥打上開被告持有中之0000000000號手機
    欲購買海洛因毒品而遭警查獲帶回警局，已面臨刑事訴追，
    其等是否當場指認被告，自有其等基於人情、怕報復等麻煩
    之考量，是其等於警詢時未指認被告即係「安仔」，並不能
    推認被告並非販毒者之「安仔」甚明，從而，亦難據此為有
    利被告之認定。
  (五)按目前社會上販賣海洛因犯罪之型態不一，有所謂「大盤」
    、「中盤」或「小盤」販賣者，亦有吸食者彼此之間偶而互
    供有無之零星交易者，在屬前者之情形（即大中小盤），經
    深入查證，如機會掌握得宜，或許可查獲與販賣毒品有關之
    販賣工具（諸如電子秤、帳冊、分裝袋等物）或多數知情或
    購買者等證人之證詞，以作為法院判決認定之依據，然在後
    者之情形（即吸食者之間偶發性零星交易），因該種零星交
    易犯罪行為，在性質上本無須使用任何販賣工具，亦無須記
    載帳冊，而本件被告持有海洛因18小包為警扣案時雖未同時
    查獲電子秤、帳冊等物，惟其零星交易犯罪型態本與常情無
    違，實難以此未同時查獲電子秤、帳冊等物即為有利被告之
    認定。被告之原審辯護人執此辯稱被告並未販賣毒品海洛因
    云云，尚非有據。
  (六)按非法販賣毒品海洛因係政府嚴予查緝之違法行為，且該毒
    品均無公定之價格，並可任意分裝或增減其份量，而每次買
    賣之價量，亦隨時依雙方關係之深淺、當時之資力、需求程
    度及對行情之認知等因素而異其標準，非可一概而論，因之
    販賣之獲利，除經坦承犯行，或帳冊價量均臻明確外，委難
    察得實情，而販賣之人從價差或量差中牟利方式雖異，惟其
    圖利之非法販賣行為則均相同，是縱未確切查得販賣賺取之
    實際差價，但除別有事證，足認係按同一價格轉讓，確未牟
    利之情形外，尚難執此認非法販賣之事證有所不足，致知過
    坦承者難辭重典，飾詞否認者反得逞僥倖，而失情理之平；
    且海洛因價格昂貴，取得不易，苟無利可圖，應無甘冒被查
    緝法辦之危險而平白為轉讓毒品之可能，是其販入之價格必
    較售出之價格低廉，而有從中賺取買賣差價牟利之意圖及事
    實，應屬符合論理法則且不違背社會通常經驗之合理判斷。
    本件證人陳文妮、黃成國各向被告購買2 次，每次1,000 元
    之海洛因，被告共計得款4,000 元等情，均業如上述，堪認
    被告係分別出於賺取差價之牟利意圖，而販賣第一級毒品海
    洛因甚明。
  (七)綜上所述，被告所辯各情，核屬事後卸責之詞不足採信。被
    告販賣第一級毒品海洛因予陳文妮、黃成國之事證明確，犯
    行堪以認定。
三、按海洛因係毒品危害防制條例第2 條第2 項第1 款所稱之第
    一級毒品。核被告所為，係犯毒品危害防制條例第4 條第1
    項之販賣第一級毒品罪。被告持有海洛因，進而販賣，其持
    有之低度行為，為販賣之高度行為所吸收，不另論罪。被告
    先後4 次販賣第一級毒品犯行，時間緊接，犯罪構成要件相
    同，顯係基於概括犯意反覆為之，應依修正前刑法第56條連
    續犯之規定論以一罪，惟因販賣第一級毒品法定刑為死刑、
    無期徒刑部分，依法不得加重，僅就法定本刑中之罰金部分
    加重其刑（被告行為後，刑法第56條連續犯之規定，業於94
    年1 月7 日修正公布刪除，並於95年7 月1 日施行，則被告
    之犯行，因行為後新法業已刪除連續犯之規定，此刪除雖非
    犯罪構成要件之變更，但顯已影響行為人刑罰之法律效果，
    自屬法律有變更，依新法第2 條第1 項規定，比較新、舊法
    結果，仍應適用較有利於被告之行為時法律即舊法論以連續
    犯《最高法院95年第8 次刑事庭會議決議參照》）。又被告
    於82年間，因違反麻醉藥品管理條例等案件，經法院分別判
    處有期徒刑5 月及4 年，定應執行刑4 年2 月確定，於90年
    8 月3 日縮刑期滿執行完畢之事實，有臺灣高等法院被告全
    國前案紀錄表1 份在卷可稽，其受有期徒刑之執行完畢後，
    5 年以內再犯有期徒刑以上之本罪，為累犯，應依法就本件
    法定本刑為罰金部分加重其刑（不論依修正前之刑法第47條
    ，或修正後之刑法第47條第1 項之規定，均構成累犯，對被
    告而言並無有利或不利之情形，自不生新舊法比較之問題，
    應逕依修正前之刑法第47條，論以累犯，並加重其刑《其本
    刑為死刑、無期徒刑部分依法不得加重》），並依法遞加重
    之。再本件被告販賣海洛因之次數僅有4 次，且數量不多（
    僅4 小包），販賣所得亦僅4,000 元，獲利尚小，其與坊間
    大盤販賣毒品之危害情形，顯然有別而無從比擬，如量處最
    低度之無期徒刑，顯屬情輕法重，衡情不無可憫，爰依刑法
    第59條之規定，減輕其刑（修正前刑法第64條第2 項所定之
    「死刑減輕者，為無期徒刑或15年以下12年以上有期徒刑」
    、第65條第2 項所定之「無期徒刑減輕者，為7 年以上有期
    徒刑」之規定，較修正後之「死刑減輕者，為無期徒刑」、
    「無期徒刑減輕者，為20年以下15年以上有期徒刑」為輕，
    自應適用有利於被告之修正前刑法第64條第2 項、第65條第
    2 項規定），就罰金刑部分並依法先遞加後減之。至被告為
    警盤查時雖主動交出身上海洛因毒品，惟其並未自白販賣海
    洛因之犯行，核與法定自首之要件不合，不得依此予以減刑
    。
四、原審認被告罪證明確，予以論罪科刑，固非無見；惟查：
    原審誤認被告第2 次販賣海洛因之時間為94年9 月7 日，顯
    有未洽。94年9 月8 日晚上8 時許，係陳文妮之男友丁○
    ○持陳文妮手機撥打0000000000號手機欲購買毒品海洛因，
    原審誤認係陳文妮撥打電話聯絡，亦有不合。94年9 月8
    日下午4 時許，被告為警查獲時，並無證據證明被告有著手
    從事販賣海洛因行為之證據，原審認被告已著手販賣海洛因
    予計程車上之男女未果，而另犯販賣第一級毒品未遂罪，同
    有未洽。被告本件犯行係屬累犯，應依法加重其本刑中之
    罰金刑部分，原審未適用累犯規定，顯有違誤。被告上訴意
    旨否認犯罪，仍執陳詞，指摘原判決不當，雖無理由，惟原
    判決既有上開可議之處，仍屬無可維持，本院自應將原判決
    予以撤銷改判。審酌被告為牟私利而販賣海洛因，戕害國民
    身心健康，足使社會施用毒品人口增加，而相對提高社會負
    成本，減損勞動生產力，行為殊屬不當，犯後仍飾詞否認販
    賣毒品，未見深切悔意，及其犯罪所得不多等一切情狀，爰
    量處如主文第2 項所示所示之刑，且依被告犯罪之性質，本
    院認有褫奪公權之必要，爰諭知褫奪公權8 年（修正前刑法
    第37條第2 項規定：「宣告6 月以上有期徒刑，依犯罪之性
    質認為有褫奪公權之必要者，宣告1 年以上10年以下褫奪公
    權」。是修正後之規定較有利於被告，依刑法第2 條第1 項
    但書規定，應依修正後之刑法第37條第2 項宣告褫奪公權）
    。至扣案之海洛因19小包、夾鏈袋2 包，業經檢察官予以執
    行銷毀而滅失，有95年4 月14日臺灣高雄地方法院檢察署檢
    察官扣押（沒收）物品處分命令1 紙附卷可憑（見原審卷第
    147 頁）在卷可稽。是本件上開扣案物已經執行銷燬而滅失
    ，即無庸再依毒品危害防制條例第18條第1 項前段之規定宣
    告沒收並銷燬之。又扣案之序號：000000000000000 號手機
    1 支（不含SIM 卡），係供被告販賣海洛因對外聯絡用之犯
    罪工具，亦經證人陳文妮於偵查中（見偵卷第95頁）及證人
    黃成國於警詢時均供稱撥打該手機門號與被告聯絡，且確實
    販賣毒品者即為被告無誤；而警方逮捕被告後於警局時仍不
    時有不知名人士來電欲購買毒品，故認為該手機應為被告所
    有且為供販賣第一級毒品所用之物，應依毒品危害防制條例
    第19條第1 項規定沒收之。另被告販賣第一級毒品海洛因共
    計4 次得款之4,000 元雖未扣案，惟其係因犯罪所得之財物
    ，應依同條例第19條第1 項規定，併予宣告沒收，如全部或
    一部不能沒收時，以其財產抵償之。至扣案0000000000號行
    動電話及SIM 卡雖係供被告聯絡之用，但因行動電話號碼之
    SIM 卡，係使用者向電信業者申請租用而僅取得SIM 卡之使
    用權，該SIM 卡仍屬電信業者所有，而非屬被告所有，且該
    具0000000000號行動電話非供上開犯罪使用，均尚不得依毒
    品危害防制條例第19條第1 項規定宣告沒收（最高法院92年
    度臺上字第6836號判決意旨參考），併此敘明。
據上論斷，應依刑事訴訟法第369 條第1 項前段、第364 條、第
299 條第1 項前段，毒品危害防制條例第4 條第1 項、第19條第
1 項，刑法第2 條第1 項、第11條、第59條、第37條第2 項、修
正前刑法第56條、第47條，判決如主文。
本案經檢察官許月雲到庭執行職務。
中    華    民    國    95    年    12    月    13    日
                  刑事第四庭    審判長法官  蕭權閔
                                      法官  陳吉雄
                                      法官  林水城
以上正本證明與原本無異。
如不服本判決應於收受本判決後10日內向本院提出上訴書狀，其
未敘述上訴理由者，並得於提起上訴後10日內向本院補提理由書
狀（均須按他造當事人之人數附繕本）「切勿逕送上級法院」。
中    華    民    國    95    年    12    月    13    日
                                    書記官  吳新貞
附錄本判決論罪科刑法條：
毒品危害防制條例第4條第1項
製造、運輸、販賣第一級毒品者，處死刑或無期徒刑；處無期徒
刑者，得併科新臺幣1 千萬元以下罰金。


司法院資訊處製作；財團法人民間司法改革基金會備份。
